ACORDAO-COMPLETO-2392651

ACÓRDÃO 1262/2020 ATA 4/2020 - PRIMEIRA CÂMARA

VISTOS, relatados e discutidos estes autos em que se analisam atos de concessão de aposentadoria em benefício de três ex-servidoras do Museu Paraense Emílio Goeldi.
ACORDAM os Ministros do Tribunal de Contas da União, reunidos em Sessão da 1ª Câmara, diante das razões expostas pelo Relator e com fundamento no art. 71, inciso III da Constituição Federal, nos arts. 1º, inciso V, e 39, inciso II da Lei 8.443/1992, em:
9.1.  considerar legal e determinar o registro do ato de concessão de aposentadoria da Sra. Ruth Vianna Cortez de Souza (XXX.841.682-XX) ;
9.2. considerar ilegais e recusar registro aos atos de concessão de aposentadoria das Sras. Lourdes de Fatima Gonçalves Furtado (XXX.467.262-XX) e Regina Célia Tavares Lobato (XXX.505.002-XX) ;
9.3. dispensar o ressarcimento das quantias indevidamente recebidas de boa-fé nos atos indicados no subitem 9.2, com fundamento no Enunciado 106 da Súmula da Jurisprudência do TCU;
9.4. determinar ao Museu Paraense Emílio Goeldi que:
9.4.1. faça cessar, no prazo de 15 (quinze) dias a contar da notificação deste Acórdão, os pagamentos decorrentes das concessões consideradas ilegais no subitem 9.2 acima, sob pena de responsabilidade solidária da autoridade administrativa omissa;
9.4.2. adote, no prazo de 15 (quinze) dias a contar da notificação deste Acórdão, as medidas cabíveis com vistas à regularização dos proventos da Sra. Ruth Vianna Cortez de Souza, passando a pagar a rubrica GDACT em função da média aritmética de pontos dos últimos 60 meses anteriores à aposentadoria e não calculada com base no último valor percebido em atividade (art. 60-B da MP 2229-43/2001, com a redação dada pelo art. 21, §§ 1º e 2º, da Lei 11.356/2006) ;
9.4.3. dê ciência desta Deliberação às interessadas, no prazo de 15 (quinze) dias a contar da notificação deste Acórdão, informando-lhes que o efeito suspensivo proveniente da eventual interposição de recurso, em caso de não provimento, não as exime da devolução dos valores percebidos indevidamente após a notificação;
9.4.4. no prazo de 30 (trinta) dias, contados da ciência desta deliberação, encaminhe ao Tribunal, por cópia, documentos comprobatórios de que as interessadas tomaram conhecimento desta decisão;
9.4.5. cadastre no sistema e-Pessoal, no prazo de 30 (trinta) dias, a contar da ciência deste Acórdão, novos atos de concessão alusivos às inativas relacionadas no subitem 9.2. acima, livres das irregularidades ora apontadas, submetendo-os a este Tribunal, nos termos da IN/TCU 78/2018;
9.5. determinar à Sefip que proceda à verificação do cumprimento da medida consignada no subitem 9.4.1 deste Acórdão, representando a este Tribunal, caso necessário.

Análise de atos de concessão de aposentadoria em benefício de três ex-servidoras do Museu Paraense Emílio Goeldi.

Primeira Câmara

Museu Paraense Emílio Goeldi.

3. Interessadas: Lourdes de Fátima Gonçalves Furtado (XXX.467.262-XX); Regina Célia Tavares Lobato (XXX.505.002-XX); e Ruth Vianna Cortez de Souza (XXX.841.682-XX).

13.1. Ministros presentes: Walton Alencar Rodrigues (Presidente) e Bruno Dantas.
13.2. Ministros-Substitutos convocados: Marcos Bemquerer Costa (Relator) e André Luís de Carvalho.
13.3. Ministro-Substituto presente: Augusto Sherman Cavalcanti.

MARCOS BEMQUERER

Trata o presente processo de concessões de aposentadorias em benefício das interessadas acima relacionadas, ex-servidoras do Museu Paraense Emílio Goeldi.
2.	A Secretaria de Fiscalização de Pessoal – Sefip examinou as concessões em apreço mediante a instrução inserta à peça 30, que reproduzo, em parte e com ajustes de forma, a seguir: 
“EXAME TÉCNICO
Encaminhamentos anteriores
3.	À peça 1, consta diligência com o fito de sanear os autos, a qual foi respondida à peça 4.
4.	Às peças 8 a 10, consta Ofício de oitiva das interessadas (Avisos de Recebimento às peças 12 a 14) . Às peças 11 e 16 constam as defesas das Sras. REGINA CÉLIA TAVARES LOBATO e LOURDES DE FÁTIMA GONÇALVES FURTADO, respectivamente.
5.	A Sra. RUTH VIANNA CORTEZ DE SOUZA solicitou prorrogação de prazo por 15 dias em 29/4/2019 (peça 20) , sendo o pedido deferido em 9/5/2019, a contar da data da solicitação. Não consta acostada aos autos a defesa da interessada em menção.
Exame das constatações
6.	A seguir, analisar-se-á, para cada interessada, o respectivo ato de aposentadoria. Cabe destacar que se ponderou o disposto no artigo 161 do RI/TCU, no sentido da defesa apresentada por uma interessada poder ser considerada por outros, no que concerne às circunstâncias objetivas, e não aproveitará no tocante aos fundamentos de natureza exclusivamente pessoal.
Em relação à Sra. LOURDES DE FÁTIMA GONÇALVES FURTADO
7.	Em análise do ato objeto destes autos, verifica-se que a interessada foi inativada em 21/11/2011, com proventos integrais, computados mais de 36 anos de tempo de atividade. Incorporou, ainda, 23% a título de adicional por tempo de serviço e fração de quintos. O fundamento legal da aposentadoria foi aquele descrito no artigo 3º da EC 47/2005.
8.	Em consulta ao contracheque à peça 22 e em cotejo a tabela salarial à peça 23, não se verifica irregularidade nos proventos, exceto em relação à rubrica ‘GDACT-GRAT.DES.AT.CIEN.E T’, em vista da informação do Gestor à peça 4, pg. 1, a respeito da forma de cálculo da referida rubrica.
9.	Em relação à rubrica acima destacada, tal fato foi objeto de oitiva, conforme exposto no item 4, em vista de a referida rubrica possuir metodologia própria de pagamento, que será exposta a seguir.
10.	A forma de pagamento deveria resultar do disposto no art. 60-B da MP 2229-43/2001 (ainda pendente de conversão em Lei) , com a redação dada pelo art. 21 da Lei 11.356/2006. Vejamos as referidas disposições:
‘Art. 21.  A Medida Provisória n° 2.229-43, de 6 de setembro de 2001, passa a vigorar acrescida do seguinte art. 60-B:
‘Art. 60-B.  A partir de 1° de julho de 2006, as gratificações a que se referem os arts. 8° [revogado], 13 [revogado] e 19 [institui a rubrica GDACT] desta Medida Provisória aplicam-se às aposentadorias e às pensões concedidas ou instituídas até 29 de junho de 2000, no valor correspondente a 50% (cinqüenta por cento) do percentual máximo aplicado ao padrão da classe em que o servidor que lhes deu origem estivesse posicionado.  
§ 1° A hipótese prevista no caput deste artigo aplica-se igualmente às aposentadorias e pensões concedidas ou instituídas antes que o servidor que lhes deu origem tenha completado 60 (sessenta) meses de percepção das gratificações.
§ 2° As gratificações referidas no caput deste artigo aplicam-se às aposentadorias e pensões concedidas ou instituídas após 29 de junho de 2000 e serão calculadas conforme o disposto no inciso II do caput do artigo 59 desta Medida Provisória, desde que transcorridos pelo menos 60 (sessenta) meses de percepção das gratificações’.’ (NR) 
11.	Cabe destacar que o caput regula o pagamento das gratificações elencadas nos arts. 8°, 13 e 19 da referida Medida Provisória. As gratificações dos artigos 8° e 13º restam revogados, permanecendo vigente a gratificação estabelecida no artigo 19, que trata exatamente da GDACT, em análise. Vejamos:
‘Art. 19.  Fica instituída a Gratificação de Desempenho de Atividade de Ciência e Tecnologia - GDACT, devida aos ocupantes dos cargos efetivos integrantes das carreiras de que trata o art. 17 desta Medida Provisória. (Vide Lei n. 11.094, de 2005) (Vide Medida Provisória n. 295, de 2006) ’
12.	Para o caso em análise nestes autos, como a aposentadoria foi concedida após 29 de junho de 2000 e transcorreram mais de 60 meses de percepção da gratificação em análise, aplica-se o disposto no § 2º, da referida MP, que determina que a gratificação seja calculada conforme o disposto no inciso II do caput do art. 59 da Medida Provisória, cuja disposição é:
‘Art. 59.  Para fins de incorporação aos proventos da aposentadoria ou às pensões, as Gratificações de que tratam os arts. 8º [revogado], 13 [revogado], 19 [institui a rubrica GDACT – vide item ?], 30 [revogado], 41 [revogado] e 56 [revogado] desta Medida Provisória:
 (...) 
II - serão calculadas pela média aritmética dos últimos sessenta meses anteriores à aposentadoria ou instituição da pensão.’
13.	Destarte, a regra estabelecida seria o pagamento pela média dos últimos sessenta meses. Ressalte-se que a referida gratificação resulta da conversão da pontuação atribuída pelo desempenho individual (até 20 pontos) e o desempenho institucional (até 80 pontos) incidente sobre o vencimento básico (máximo de 100 pontos pela soma dos dois desempenhos – individual e institucional) - vide detalhamento da tabela salarial à peça 23.
14.	Confrontado com este ponto, o Gestor alega o seguinte (Nota Técnica 02/2015-SRH/MPEG - peça 4, p. 3, item 4) :
‘Efetivamente, depreende-se que a GDACT devida aos aposentados conforme art. 3° da  EC47/2005 terá valores diferente do demonstrado na MP 2229-43/2001. Diante da dúvida sobre aplicabilidade da nova forma de calcular a gratificação na incorporação de proventos, este Serviço de Recursos Humanos recorre a Nota Técnica 280/2009/COGES/DENOP/SRH/MP, que em seu 13º parágrafo estabelece ‘na hipótese de a aposentadoria do servidor inserir-se no art. 3º da Emenda Constitucional n. 47, de 2005, tendo em vista que essa norma estabelece que a gratificação integrará os proventos considerando-se o último valor percebido pelo servidor em atividade’.’
15.	Portanto, na visão do Gestor, a referida Nota Técnica (NT – peça 24) embasou o pagamento com referência ao último valor percebido pelo servidor em atividade, em desacordo com o estabelecido na legislação vigente, consoante exposto nos itens 10 a 12 desta instrução.
16.	Em análise da NT em menção, o seu sumário foi expresso nos seguintes termos: 
‘Trata o presente processo de assunto referente a cálculo da Gratificação de Desempenho de Atividade de Ciência e Tecnologia — GDACT para fins de determinação do valor a ser incorporado nas aposentadorias e pensões, em face da mudança introduzida pela Lei n° 11.907, de 2009, cuja modalidade de cálculo se baseia na pontuação a ser obtida pelo servidor e não mais no percentual incidindo sobre o vencimento básico, nos termos da Orientação Normativa SRH/MP n° 01, de 31 de janeiro de 2007, e do PARECER/MP/CONJUR/MAA/N° 1987 —2.4/2006, cópias anexas.’
17.	No cerne, a NT faz uma revisão de entendimento no que se refere ao fato de a referida gratificação ser paga de acordo com a média dos pontos aferidos em vez dos valores absolutos percebidos (item 10 da NT) . Vejamos:
‘ (...) No que se refere à interpretação que deve ser dada ao inciso II do art.59 da Medida Provisória n° 2.229-43, de 2001, entendemos que para o cálculo da média, considerando os últimos 60 meses antes da aposentadoria do servidor, deverá ser adotado como parâmetro os pontos ou o percentual pago da GDACT e não os valores absolutos pagos a título de tal gratificação.’
18.	Ao final da NT, faz-se a seguinte ressalva, que embasa o pagamento em análise:
‘ (...) Ressalte-se, ainda, que na hipótese da aposentadoria do servidor inserir-se no art. 3° da Emenda Constitucional n° 47, de 2005, tendo em vista que essa norma estabelece que a gratificação integrará os proventos considerando-se o último valor percebido pelo servidor em atividade.’
19.	Em análise da EC 47/2005, não existe, ipsis litteris, que os proventos do inativo serão pagos considerando-se o último valor percebido pelo servidor em atividade. O que há expresso é a garantia da integralidade (art. 3º) , mas isso não implica necessariamente o percebimento dos proventos com base no último valor percebido em atividade, conforme será a seguir explanado.
20.	O percebimento da GDACT, no que tange à completa paridade entre ativos e inativos, já foi analisada pelo STF em sede de repercussão geral (RE 572884) , sendo que o entendimento daquela Corte, a respeito da natureza da GDACT, pode ser utilizado no presente processo, a fim de trazer lucidez à questão. De início, o Acórdão do referido RE foi vazado nos seguintes termos:
‘EMENTA: RECURSO EXTRAORDINÁRIO. CONSTITUCIONAL. GRATIFICAÇÃO DE DESEMPENHO DE ATIVIDADE DE CIÊNCIA E TECNOLOGIA – GDACT. CARÁTER PRO LABORE FACIENDO. EXTENSÃO AOS INATIVOS E PENSIONISTAS EM SEU GRAU MÁXIMO. INADMISSIBILIDADE. GARANTIA DE PERCENTUAL AOS INATIVOS. POSSIBILIDADE. RECURSO EXTRAORDINÁRIO PROVIDO.
I - A Gratificação de Desempenho de Atividade de Ciência e Tecnologia – GDACT, instituída pelo art. 19 da Medida Provisória 2.048-26, de 29 de junho de 2000, por ocasião de sua criação, tinha o caráter de gratificação pessoal, pro labore faciendo, e, por esse motivo, não foi estendida, automaticamente, aos já aposentados e pensionistas.
II - O art. 60-A, acrescentado pela Lei 10.769/2003 à MP 2.229-43/2001, estendeu aos inativos a GDACT, no valor correspondente a trinta por cento do percentual máximo aplicado ao padrão da classe em que o servidor estivesse posicionado.
III – Dessa forma, não houve redução indevida, pois, como visto, a GDACT é gratificação paga em razão do efetivo exercício do cargo e não havia percentual mínimo assegurado ao servidor em exercício.
IV – Recurso extraordinário provido.’ 
21.	A fim de um entendimento mais apurado, vejamos trechos do Voto do Ministro-Relator (peça 25) :
‘Percebe-se, assim, que, até sua regulamentação, a GDACT, apesar de originalmente concebida como gratificação pro labore faciendo, teria caráter geral e, por tal razão, seria extensiva aos inativos.
 (...) 
A GDTAC foi regulamentada pelo Decreto 3.762, de 5 de março de 2001.
Assim, como se trata de gratificação de natureza pro labore faciendo, não se mostra devida a extensão automática da GDACT aos inativos com fundamento no princípio da paridade, a que aludia o art. 40, § 4º, da Constituição Federal, em sua redação originária.
Nesse sentido, por ocasião do julgamento do RE 476.279/DF, assentou o Min. Sepúlveda Pertence que: 
‘sendo a gratificação, como é, de natureza pro labore faciendo, é óbvio que aos inativos somente será devida parcela fixa garantida a todos, porquanto o demais depende de avaliação dos servidores em atividade, que, além disso, não têm garantias do quantum que lhes será permitido levar para a inatividade’.
 (...) 
Como se vê, não houve a alegada redução indevida. É que a GDACT, depois de regulamentada, passou a constituir gratificação paga em razão do efetivo exercício do cargo, não prevendo percentual mínimo assegurado ao servidor em exercício.
Dessa forma, deixou de existir o direito à percepção do benefício integral pelos inativos, a partir da edição do Decreto 3.762, ou seja, após 5 de março de 2001. O que o art. 60-A fez foi, tão somente, assegurar-lhes um percentual até então inexistente. Não há, pois, qualquer inconstitucionalidade a ser rechaçada, na espécie.
Isso posto, conheço do recurso extraordinário e dou-lhe provimento para reconhecer a constitucionalidade do art. 60-A, incluído na MP 2.229-43/2001 pela Lei 10.769/2003 considerando, destarte, legítima a sua aplicação às situações que explicita.’ [grifos nossos].
22.	Pela análise do julgado apresentado, depreende-se que a Suprema Corte não considera irregular a diferenciação de pagamento da GDACT ao ativo e inativo desde quando ocorreu a sua devida regulamentação pelo Decreto 3.762/2001. Ademais, julgou, ainda que incidentalmente, a constitucionalidade do art. 60-A, incluído na MP 2.229-43/2001 pela Lei 10.769/2003.
23.	Ora, o art. 60-A desta MP não foi, até este ponto, objeto de análise nesta instrução, mas, sim, o seu art. 60-B. Entretanto, observa-se que ambos têm idêntica redação, ocorrendo que o art. 60-B apenas elevou o percentual de 30% para 50% da GDACT para os então inativos, a vigorar a partir de 1° de julho de 2006, mantendo intacto o restante das disposições. Vejamos ambos:
‘Art. 60A. A partir de 1o de dezembro de 2003, as gratificações a que se referem os arts. 8o [revogado], 13 [revogado] e 19 [institui a GDACT] desta Medida Provisória aplicam-se às aposentadorias e às pensões concedidas ou instituídas até 29 de junho de 2000, no valor correspondente a trinta por cento do percentual máximo aplicado ao padrão da classe em que o servidor que lhes deu origem estivesse posicionado. (Incluído pela Lei n. 10.769, de 19.11.2003) 
§ 1o A hipótese prevista no caput aplica-se igualmente às aposentadorias e pensões concedidas ou instituídas antes que o servidor que lhes deu origem completasse sessenta meses de percepção das gratificações. (Incluído pela Lei n. 10.769, de 19.11.2003) 
§ 2o As gratificações referidas no caput aplicam-se às aposentadorias e pensões concedidas ou instituídas após 29 de junho de 2000 e serão calculadas conforme o disposto no inciso II do art. 59 desta Medida Provisória, desde que transcorridos pelo menos sessenta meses de percepção das gratificações. (Incluído pela Lei n. 10.769, de 19.11.2003) 
-----------
Art. 60-B.  A partir de 1° de julho de 2006, as gratificações a que se referem os arts. 8°, 13 e 19 desta Medida Provisória aplicam-se às aposentadorias e às pensões concedidas ou instituídas até 29 de junho de 2000, no valor correspondente a 50% (cinqüenta por cento) do percentual máximo aplicado ao padrão da classe em que o servidor que lhes deu origem estivesse posicionado. (Incluído pela Medida provisória n. 302, de 2006) (Incluído pela Lei n. 11.356, de n. 2006)  
§ 1°  A hipótese prevista no caput deste art. aplica-se igualmente às aposentadorias e pensões concedidas ou instituídas antes que o servidor que lhes deu origem tenha completado 60 (sessenta) meses de percepção das gratificações.   (Incluído pela Medida provisória n. 302, de 2006) (Incluído pela Lei n. 11.356, de n. 2006) . 
§ 2°  As gratificações referidas no caput deste art. aplicam-se às aposentadorias e pensões concedidas ou instituídas após 29 de junho de 2000 e serão calculadas conforme o disposto no inciso II do caput do art. 59 desta Medida Provisória, desde que transcorridos pelo menos 60 (sessenta) meses de percepção das gratificações. (Incluído pela Medida provisória n. 302, de 2006) (Incluído pela Lei n. 11.356, de n. 2006) [grifo nosso]’
24.	Destarte, queda-se, em conclusão, que além de não restar ilegal a diferenciação de pagamento entre ativos e inativos no que tange à GDACT, existem, à vista da declaração de constitucionalidade do art. 60-A da MP 2.229-43/2001, fortes elementos fáticos que apontam para a plena legalidade do seu art. 60-B, que é o que regula, ainda que em remissão ao art. 59, inciso II, da referida MP, o pagamento da GDCAT pela média dos últimos 60 meses para aquele inativo que completou esse interstício de percebimento da referida gratificação. 
25.	Diante disso, resta necessário rechaçar o entendimento do item 13 da Nota Técnica n. 280/2009/COGES/DENOP/SRH/MP, propugnando pela obediência, neste caso concreto, à forma de cálculo da GDACT nos termos disposto no art. 60-B, § 2º, c/c art. 59, inciso II, da Medida Provisória n° 2.229-43/2001, isto é, o valor da GDACT deve ser pago de acordo com a média aritmética dos últimos sessenta meses anteriores à aposentadoria em vez do último valor percebido na ativa.
26.	Neste sentido, no âmbito do TCU, cita-se o Acórdão 8341/2016-TCU-Segunda Câmara, relatora Ministra Ana Arraes.
27.	Em defesa apresentada à peça 16, a interessada esclarece que a rubrica está corretamente calculada, conforme exposto na Nota Técnica 02/2015-SRII/MPEG e Nota Técnica 280/2009/COGES/DENOP/SRH/MP. Todavia, ambos os documentos já foram acima analisados, não tendo o condão de sanear a situação. 
28.	Assim, como não foi observado esse regramento legal da MP exposta no item anterior, resta maculada a legalidade do ato.
29.	Em consulta aos sistemas informatizados desta Corte, não se verifica acumulação de cargos públicos por parte da interessada.
Em relação à Sra. REGINA CÉLIA TAVARES LOBATO
30.	Em análise do ato objeto destes autos, verifica-se que a interessada foi inativada em 13/05/2010, com proventos integrais, computados mais de 31 anos de tempo de atividade. Incorporou, ainda, 16% a título de adicional por tempo de serviço. O fundamento legal da aposentadoria foi aquele descrito no artigo 3º da EC 47/2005.
31.	Em consulta ao contracheque à peça 22 e em cotejo a tabela salarial à peça 23, não se verifica irregularidade nos proventos, exceto em relação à rubrica ‘GDACT-GRAT.DES.AT.CIEN.E T’, em vista da informação do Gestor à peça 4, pg. 1, a respeito da forma de cálculo da referida rubrica.
32.	Em relação à rubrica acima destacada, tal fato foi objeto de oitiva, conforme exposto no item 4, em vista de a referida rubrica possuir metodologia própria de pagamento; e valem as conclusões expostas nos itens 10 a 26 desta instrução, no sentido de considerar indevida a forma de cálculo da referida rubrica.
33.	Em defesa apresentada à peça 11, a interessada esclarece que:
i) a rubrica está corretamente calculada, conforme exposto na Nota Técnica 280/2009/COGES/DENOP/SRH/MP;
ii) invoca o princípio da segurança jurídica, em face de o seu ato de aposentadoria ter se efetivado após a prolação do Acórdão 8341/2016-TCU-Plenário.
34.	No que tange ao item i, a NT citada já foi acima analisada, não tendo o condão de sanear a situação.
35.	No que tange ao item ii, o princípio da segurança jurídica é vetor importante do Direito, que impõe ao magistrado a ponderação de sua incidência no caso concreto, mas sempre em face de outros princípios estruturantes da Administração Pública, como o princípio da legalidade, expresso na Constituição Federal, a partir do qual se estrutura todo o direito público e administrativo.
36.	A apreciação de atos de concessão de aposentadoria pela ilegalidade, em virtude de rubrica indevidamente paga, não infringe o princípio da segurança jurídica. Não há que se falar em direito adquirido antes que o ato complexo esteja definitivamente registrado por este Tribunal, muito menos quando a concessão traz em seu bojo vício insanável, por não haver lei que a suporte.
37.	Em suma, entende-se que não se pode garantir o registro de uma aposentadoria considerada ilegal pelo TCU invocando apenas princípios tais como o da segurança jurídica, boa-fé e razoabilidade, os quais deverão ser sopesados também com o princípio da legalidade.
38.	No caso em apreço, não houve o respectivo registro em razão da constatação de irregularidade em rubrica registrada no ato, o que afasta, por si só, a presunção de legitimidade do ato administrativo que lhe concedeu o benefício, não havendo, assim, que se falar em violação da segurança jurídica ou de proteção da confiança.
39.	Assim, como não foi observado esse regramento legal, resta maculada a legalidade do ato.
40.	Em consulta aos sistemas informatizados desta Corte, não se verifica acumulação de cargos públicos por parte da interessada.
Em relação à Sra. RUTH VIANNA CORTEZ DE SOUZA
41.	Em análise do ato objeto destes autos, verifica-se que a interessada foi inativada em 12/08/2008, com proventos integrais, computados mais de 30 anos de tempo de atividade. Incorporou, ainda, 19% a título de adicional por tempo de serviço. O fundamento legal da aposentadoria foi aquele descrito no artigo 3º da EC 47/2005.
42.	Em consulta ao contracheque à peça 22 e em cotejo a tabela salarial à peça 23, não se verifica irregularidade nos proventos, exceto em relação à rubrica ‘GDACT-GRAT.DES.AT.CIEN.E T’, em vista da informação do Gestor à peça 4, pg. 1, a respeito da forma de cálculo da referida rubrica.
43.	Em relação à rubrica acima destacada, tal fato foi objeto de oitiva, conforme exposto no item 4, em vista de a referida rubrica possuir metodologia própria de pagamento; e valem as conclusões expostas nos itens 10 a 26 desta instrução, no sentido de considerar indevida a forma de cálculo da referida rubrica.
44.	A interessada foi regularmente citada sobre a situação (peça 13) e não apresentou defesa. Assim, como não foi observado esse regramento legal, resta maculada a legalidade da forma de pagamento. 
45.	Em consulta aos sistemas informatizados desta Corte, não se verifica acumulação de cargos públicos por parte da interessada.
46.	Como a interessada se inativou antes da edição da Nota Técnica 280/2009/COGES/DENOP/SRH/MP, cabe considerar que as rubricas de seu ato estão legais, cabendo determinação para o Gestor ajustar os pagamentos devidos, na forma exposta nesta instrução.
47.	Destarte, não se verifica óbice para que o ato seja apreciado pela legalidade, com determinação para ajuste nos pagamentos.”
3.	Diante do exposto, a Sefip sugere (peças 30 e 31) :
	3.1. com fundamento nos arts. 71, inciso III, da Constituição Federal, 1º, inciso V, e 39, inciso II, da Lei 8.443/1992 e 260, § 1º, do Regimento Interno/TCU, considerar ilegal e recusar registro aos atos de concessão de aposentadoria das Sras. Lourdes de Fátima Gonçalves Furtado e Regina Célia Tavares Lobato;
	3.2. dispensar a devolução dos valores indevidamente recebidos pelas interessadas acima mencionadas até a data da ciência, pelo Museu Paraense Emílio Goeldi, do acórdão que vier a ser proferido (Enunciado 106 da Súmula de Jurisprudência do TCU) ;
	3.3. esclarecer às interessadas acima mencionadas que, no caso de não provimento de recurso eventualmente interposto junto ao TCU, deverão ser repostos os valores recebidos após a ciência do acórdão;
3.4. determinar ao Museu Paraense Emílio Goeldi que:
3.4.1. faça cessar os pagamentos decorrentes dos atos impugnados, comunicando ao TCU, no prazo de quinze dias, as providências adotadas, nos termos dos art. 262, caput, do Regimento Interno do TCU, 8º, caput, da Resolução – TCU 206/2007;
3.4.2. após a correção dos proventos, emita novos atos das interessadas e submeta-os a registro deste Tribunal, no prazo de trinta dias;
3.4.3. informe às interessadas o teor do acórdão que vier a ser prolatado, encaminhando ao TCU, no prazo de trinta dias, os comprovantes de suas ciências do julgamento deste processo;
	3.5. com base nos arts. 71, inciso III, da Constituição Federal, 1º, inciso V, e 39, inciso II, da Lei 8.443/1992 e 260, § 1º, do Regimento Interno/TCU, considerar legal e determinar o registro do ato de concessão de aposentadoria de Ruth Vianna Cortez de Souza;
	3.5.2. determinar ao Museu Paraense Emílio Goeldi que, no prazo de 15 (quinze) dias, adote as medidas cabíveis com vistas à regularização dos proventos da Sra. Ruth Vianna Cortez de Souza, passando a pagar a rubrica GDACT em função da média aritmética de pontos dos últimos 60 meses anteriores à aposentadoria e não calculada com base no último valor percebido em atividade (art. 60-B da MP 2229-43/2001, com a redação dada pelo art. 21, §§ 1º e 2º, da Lei 11.356/2006) .
4.	O Ministério Público junto ao TCU, representado pelo Procurador Rodrigo Medeiros de Lima, manifesta-se de acordo com a proposta oferecida pela Sefip (peça 33) , acrescentando o seguinte esclarecimento: “quanto ao ato de Ruth Vianna Cortez de Souza, que, a despeito de constar no Formulário de Concessão de Aposentadoria, no campo “Discriminação dos Tempos de Serviço e Averbações”, que ela possuiria 29 anos, 11 meses e 3 dias de tempo de serviço no órgão (peça 28) , a interessada possui apenas 28 anos, 6 meses e 20 dias, informação corroborada por pesquisa junto ao sistema Siape (peça 32) . Contudo, esse tempo somado aos 11 meses de empresa privada e 1 ano de licença-prêmio não gozada, já contada em dobro, atende aos requisitos temporais do art. 40, § 1º, inciso III, alínea a, da Constituição Federal de 1988 c/c art. 3º, inciso I, da EC 47/2005, que fundamentaram seu benefício.”.
	É o Relatório.

não há.

Procurador Rodrigo Medeiros de Lima.

PESSOAL. APOSENTADORIAS. GRATIFICAÇÃO DE ATIVIDADE DE CIÊNCIA E TECNOLOGIA - GDACT. FORMA DE CÁLCULO DA GDACT PARA INCORPORAÇÃO DE SEU VALOR AOS PROVENTOS. ILEGALIDADE DE ALGUNS ATOS CONCESSÓRIOS, COM NEGATIVA DE REGISTRO. LEGALIDADE DOS DEMAIS ATOS. DETERMINAÇÃO AO ÓRGÃO DE ORIGEM. O valor da Gratificação de Atividade de Ciência e Tecnologia - GDACT deve refletir, na inatividade, a média dos valores recebidos pelo servidor nos últimos sessenta meses em atividade (MP 2.229-43/2001, art. 60-B, § 2º, c/c o art. 59, inciso II).

APOSENTADORIA (APOS)

Secretaria de Fiscalização de Pessoal - Sefip.

Em exame atos de concessão de aposentadoria em benefício de três ex-servidoras do Museu Paraense Emílio Goeldi.
2.	Consoante visto no Relatório precedente, a Secretaria de Fiscalização de Pessoal – Sefip propõe a ilegalidade das concessões e a negativa de registro dos atos de concessão de aposentadoria das Sras. Lourdes de Fátima Gonçalves Furtado e  Regina Célia Tavares Lobato.
3.	Quanto ao ato de aposentadoria da Sra. Ruth Vianna Cortez de Souza, como esta interessada se inativou antes da edição da Nota Técnica 280/2009/COGES/DENOP/SRH/MP, ao contrário das outra duas interessadas, a proposta de encaminhamento é no sentido de que seja considerado legal,  determinando-se ao Museu Paraense Emílio Goeldi que, no prazo de 15 (quinze) dias, adote as medidas cabíveis com vistas à regularização dos proventos daquela interessada, passando a pagar a rubrica GDACT em função da média aritmética de pontos dos últimos 60 meses anteriores à aposentadoria e não calculada com base no último valor percebido em atividade (art. 60-B da MP 2229-43/2001, com a redação dada pelo art. 21, §§ 1º e 2º, da Lei 11.356/2006.
4.	No mérito, acolho e adoto como razões de decidir a análise efetuada pela Secretaria de Fiscalização de Pessoal – Sefip (peças 30-31) , com a qual manifestou-se de acordo o Ministério Público junto a este Tribunal (peça 33) .
5.	Em consulta aos contracheques dessas ex-servidoras, foi constatada a concessão do pagamento da rubrica “GDACT-GRAT.DES.AT.CIEN.E TECN” com base na última remuneração percebida por aquelas relacionadas no item 2, acima.
6.	Todavia, conforme demonstrado pela Sefip, o valor da GDACT na inatividade deve refletir a média dos valores recebidos nos últimos 60 meses em atividade, nos termos do art. 60-B, § 2º, c/c o art. 59, inciso II, da Medida Provisória 2.229-43/2001, em vez de tomar por base o último valor percebido na atividade, como constou das concessões dos atos das peças 26, 27 e 28, bem como dos contracheques das interessadas. Eis o teor das disposições mencionadas da referida MP: 
“Art. 59.  Para fins de incorporação aos proventos da aposentadoria ou às pensões, as Gratificações de que tratam os arts. 8º, 13, 19, 30, 41 e 56 desta Medida Provisória: 
 (...) 
II - serão calculadas pela média aritmética dos últimos sessenta meses anteriores à aposentadoria ou instituição da pensão. (Vide Lei 11.094, de 2005) 
 (...) 
        Art. 60-B.   (...)  
 (...) 
        § 2°  As gratificações referidas no caput deste artigo aplicam-se às aposentadorias e pensões concedidas ou instituídas após 29 de junho de 2000 e serão calculadas conforme o disposto no inciso II do caput do art. 59 desta Medida Provisória, desde que transcorridos pelo menos 60 (sessenta) meses de percepção das gratificações. (Incluído pela Lei 11.356, de 2006) ”
7.	Diante do cálculo irregular de incorporação da GDACT à aposentadoria, em que há pagamento de rubrica em valor acima do previsto em lei, as concessões em favor das Sras. Lourdes de Fátima Gonçalves Furtado e  Regina Célia Tavares Lobato devem ser consideradas ilegais, negando-se o registro aos respectivos atos (v.g: Acórdão 7244/2016-TCU-Primeira Câmara, da relatoria do Min. Weder de Oliveira, 8.341/2016 – 2ª Câmara, da relatoria do Min. Augusto Nardes, e 4.480/2017 – 2ª Câmara, da minha relatoria) . 
8.	Cabe aplicar a orientação fixada no Verbete 106 da Súmula de jurisprudência do TCU às parcelas indevidamente recebidas de boa-fé por essas interessadas. 
9. 	De conformidade com o art. 262 do Regimento Interno deste Tribunal, importa determinar ao Museu Paraense Emílio Goeldi que faça cessar os pagamentos decorrentes dos atos impugnados, sob pena de responsabilidade solidária da autoridade administrativa omissa, devendo ser emitidos novos atos após a correção do cálculo da GDACT. 
10.	Deve-se também determinar à entidade de origem que comunique essas interessadas sobre a deliberação do Tribunal, alertando-as de que o efeito suspensivo proveniente da interposição de eventuais recursos não as exime da devolução dos valores percebidos indevidamente após a notificação, caso esses não sejam providos. Após, o Museu Paraense Emílio Goeldi deve remeter ao Tribunal documentos comprobatórios de que as mencionadas interessadas foram cientificadas do julgamento desta Corte.
11.	Considero pertinente, ainda, dirigir determinação à Sefip para que proceda à verificação do cumprimento das providências endereçadas ao Museu Paraense Emílio Goeldi.
12.	Quanto ao ato da Sra. Ruth Vianna Cortez de Souza, considerando que as rubricas de seu ato estão de acordo com as normas então vigentes, deve ser considerado legal, autorizando-se o registro, contudo, cumpre determinar ao Museu Paraense Emílio Goeldi que efetue a regularização dos proventos da interessada, passando a pagar a rubrica GDACT em função da média aritmética de pontos dos últimos 60 meses anteriores à aposentadoria e não calculada com base no último valor percebido em atividade (art. 60-B da MP 2229-43/2001, com a redação dada pelo art. 21, §§ 1º e 2º, da Lei 11.356/2006) .
13.	Ainda no que concerne ao ato de concessão de aposentadoria em favor de Ruth Vianna Cortez de Souza, cumpre explicitar a questão muito bem abordada pelo Procurador Rodrigo Medeiros de Lima no sentido de que “a despeito de constar no Formulário de Concessão de Aposentadoria, no campo “Discriminação dos Tempos de Serviço e Averbações”, que ela possuiria 29 anos, 11 meses e 3 dias de tempo de serviço no órgão (peça 28) , a interessada possui apenas 28 anos, 6 meses e 20 dias, informação corroborada por pesquisa junto ao sistema Siape (peça 32) . Contudo, esse tempo somado aos 11 meses de empresa privada e 1 ano de licença-prêmio não gozada,  já  contada  em dobro, atende 
aos requisitos temporais do art. 40, §1º, inciso III, alínea a da Constituição Federal de 1988 c/c art. 3º, inciso I, da EC 47/2005, que fundamentaram seu benefício.”
14.	Por fim, como os atos tratados nestes autos (peças 26 a 28) foram enviados a este Tribunal para apreciação em prazo inferior a cinco anos, desnecessária a oitiva prévia das interessadas, nos termos do Acórdão 587/2011-TCU-Plenário (rel. Min. Valmir Campelo) .
	Nessas condições, acolho as análises uniformes da unidade especializada e do Parquet e voto por que seja acolhida a deliberação que ora submeto a este Colegiado.
T.C.U., Sala das Sessões, em 18 de fevereiro de 2020.
MARCOS BEMQUERER COSTA
Relator